臺灣高雄地方法院民事判決　　　　　　 　95年度訴字第596號
原　　　告　丙○○
訴訟代理人　紀錦隆律師
　　　　　　郭寶蓮律師
被　　　告　丁○○
　　　　　　乙○○○
共　　　同
訴訟代理人　許乃丹律師
上列當事人間損害賠償等事件，本院於民國96年12月12日言詞辯
論終結，判決如下：
    主      文
原告之訴及其假執行之聲請均駁回。
訴訟費用由原告負擔。
    事實及理由
壹、程序部分：
（一）按訴狀送達後，原告不得將原訴變更或追加，但請求之基
      礎事實同一，或無甚礙被告之防禦及訴訟之終結者，不在
      此限；民事訴訟法第255 條第1 項第2 款、第7 款定有明
      文。
（二）本件原告原係以其與訴外人洪榮福、洪榮金共有位於高雄
      市小港區○○○路183 號之房屋，因經高雄市政府徵收而
      辦理補償，而其中於民國79年4 月13日發放之房屋補償費
      則遭洪榮福之繼承人丁○○侵占或冒領為由，本於民法第
      179 條不當得利法律關係及同法第184 條侵權行為法律關
      係，起訴請求被告丁○○應給付新台幣（下同）541,643
      元。嗣於本院審理中，原告另以被告乙○○○亦為共同侵
      權行為人為由，追加乙○○○為被告，請求丁○○及乙○○○應連帶給付原告541,643 元。雖被告不同意原告此之
      追加。惟查，本件原告之追加，係基於被告等人共同侵占
      之基礎事實，且相關事證並有重要關連，對於被告之防禦
      及本案訴訟之終結並無甚礙，揆諸前揭說明，其之追加係
      屬合法，應予准許。
（三）次查，本件原告於起訴後，復以丁○○曾於79年4 月13日
      ，以原告之代理人名義，領取高雄市政府所發放之房租津
      貼600,000 元，其後並未將所領得之房租津貼交予原告，
      因而依民法第179 條不當得利法律關係及同法第184 條侵
      權行為法律關係，追加起訴請求丁○○應給付新台幣（下
      同）600,000 元。經查，本件丁○○就此之追加並未抗辯
      ，且此追加之訴訟資料，與本件原告原起訴之訴訟資料有
      所關連，是本院就本件追加之訴併予審理，並無礙被告之
      防禦及本案訴訟之終結，揆諸前揭說明，原告此之追加亦
      屬合法，應予准許。
貳、實體部分：
一、原告主張：
（一）伊與訴外人洪榮福（已歿）、洪榮金（已歿）為兄弟關係
      ，三人共有坐落於高雄市小港區○○○路183 號之房屋（
      下稱系爭房屋），嗣因高雄市政府辦理紅毛港遷村補償一
      事，系爭房屋乃於民國79年4 月13日經高雄市政府第一次
      發放房屋補償、津貼、救濟金或雜項之補償費（下稱系爭
      補償費），嗣於81年4 月22日發放第二次，於95年1 月間
      又發放第三次。然因伊自60年代起，即在外國從事漁業養
      殖，一直不知此事，係直至第三次補償金發放通知上載明
      「前已付金額2,885,537 元」，伊才知悉先前有發放補償
      費之事宜。伊於獲悉此事後，旋即前往高雄市政府申請相
      關資料，始知丁○○早於79年4 月13日即代其父親即訴外
      人洪榮福（已歿）領取第一次補償金共1,624,929 元之支
      票，並於當日在乙○○○設於高雄市小港區農會信用部（
      現已改成華南銀行小港分行）之帳戶兌現，然丁○○及乙○○○卻未將其中三分之一之補償金即541,643 元交予伊
      ，是丁○○及乙○○○即有共同侵占伊補償金之行為。伊
      爰依民法第184 條第1 項、第185 條共同侵權行為法律關
      係及第179 條不當得利法律關係，請求被告應連帶負損害
      賠償責任。並聲明：１. 被告應連帶給付原告541,643 元
      ，及自79年4 月14日起至清償日止，按年息5 ％計算之利
      息。２. 願供擔保請准宣告假執行。
（二）又高雄市政府因辦理前揭紅毛港遷村一事，另有分別發放
      房租津貼各600,000 元予伊及洪榮福、洪榮金三人。而伊
      並未委託丁○○代領房租津貼，惟丁○○卻於79年4 月13
      日代伊領取房租津貼600,000 元，且未將領得之房租津貼
      交予伊，是丁○○此舉亦屬冒領或侵占行為。伊爰依民法
      第184 條第1 項侵權行為及第17 9條不當得利法律關係，
      請求丁○○應負損害賠償責任。並聲明：１. 丁○○應給
      付原告600,000 元，及自79年4 月14日起至清償日止，按
      年息5 ％計算之利息。２.願供擔保請准宣告假執行。
二、被告抗辯：
（一）原告起訴主張渠等有侵占系爭補償費及房租津貼之侵權行
      為，惟原告主張之損害發生時間係於79年4 月13日，而原
      告則於95年2 月21日始行提起本件訴訟，是原告之損害賠
      償請求權早已罹於民法第197 條第1 項規定之2 年及10年
      之時效期間，故本件原告之侵權行為損害賠償請求權應已
      消滅，渠等自得拒絕給付。
（二）又原告雖主張其係於95年1 月間始知有發放補償費之事實
      ，因認其之不當得利返還請求權尚未消滅。惟依原告之出
      入境資料，可知原告係於79年4 月11日返國，並於翌日前
      往高雄市小港區戶政事務所辦理印鑑變更，復由原告書立
      產權證明書，顯見原告早已知悉於79年4 月13日有發放系
      爭補償費及房租津貼之事實，則原告遲至95年2 月始提起
      本件訴訟，亦已罹於不當得利15年之時效期間，被告自得
      拒絕給付。
（三）另依高雄市政府之函文，可知欲領取系爭補償費及房租津
      貼者，必須有領取權人之印鑑及產權證明書始可。而原告
      係於79年4 月12日前往高雄市小港區戶政事務所辦理變更
      印鑑，並於翌日與洪榮金、洪榮福共同書寫產權證明書，
      而由丁○○代為領取系爭補償費及房租津貼，足見原告確
      應有授權丁○○代為領取之情事。而今雖因年代久遠且洪
      榮福、洪榮金皆已過世，因而無法查得於領得支票後係如
      何將系爭補償費及房租津貼交予原告。然經被告多方調查
      ，始知系爭補償費之支票於乙○○○之帳戶兌現後，即由
      洪榮金簽發均為540,000 元之支票2 紙，分別交付洪榮福
      及原告，而交付予原告之支票，並在原告長女甲○○之帳
      戶兌現，足見原告早已取得系爭補償費，且亦應有取得房
      租津貼，原告刻意隱瞞事實，並遲至今日始提起本件訴訟
      ，行為顯有可議，被告並無任何給付義務。
（四）丁○○另辯稱：在79年4 月間，伊輔剛退伍，對於發放補
      償費及房租津貼之事均不知情，亦沒有代為領取補償費。
      乙○○○另辯稱：伊當時設立於小港農會信用部之帳戶，
      平日均交由其夫洪榮金使用，伊對於系爭補償費之支票有
      在該帳戶兌現一事，並不知情。且均辯稱：依上開事證，
      可知原告有於申請印鑑變更後，授權丁○○或他人代領，
      且代領之人亦有將所領得之系爭補償費及房租津貼交予原
      告，是渠等自無不當得利或侵權行為之事實，原告之主張
      要不可採。
（五）並聲明：１. 原告之訴駁回。２. 若受不利益判決，願供
      擔保請准宣告免為假執行。
三、兩造不爭執事項
（一）原告與訴外人洪榮福、洪榮金為兄弟關係，三人共有座落
      高雄市小港區○○○路183 號房屋。因高雄市政府辦理紅
      毛城遷村補償，共同書立產權證明書。
（二）高雄市政府工務局新建工程處就紅毛港遷村案之房屋補償
      編號D021補償費，於79年4 月13日分別有發放「房屋補償
      、津貼、救濟金或雜項」共計1,624,929 元、「紅毛港遷
      村案房屋津貼」共計1,800,000 元（每人600,000 元，分
      為3 張支票）二筆補償費。
（三）上開二筆補償費之補償聯單上均有丁○○為代理人之註記
      。
（四）原告丙○○於79年4 月12日有至戶政事務所更換印鑑，更
      換後之印鑑與本件系爭二筆補償費聯單上之印鑑相符。
（五）原告丙○○確於79年4 月11日入境，嗣於79年4 月16日出
      境。
四、兩造爭執事項：
（一）爭點一：原告主張之侵權行為及不當得利，其消滅時效是
      否已經完成？
（二）爭點二：新工處79年4 月13日發放之房租津貼60萬元，是
      否係由被告丁○○代原告或未經授權而領取？又丁○○是
      否有於領取津貼後未將之交予原告？
（三）爭點三：新工處79年4 月13日發放之遷村補償0000000 元
      ，是否由被告丁○○代原告或未經授權而領取？又丁○○
      是否有於領取補償費未將之交予原告？
五、本院對於爭點一之判斷：
（一）按因侵權行為所生之損害賠償請求權，自請求權人知有損
      害及賠償義務人時起，二年間不行使而消滅。自有侵權行
      為時起，逾十年者亦同。損害賠償之義務人，因侵權行為
      受利益，致被害人受損害者，於前項時效完成後，仍應依
      關於不當得利之規定，返還其所受之利益於被害人；請求
      權，因十五年間不行使而消滅。但法律所定期間較短者，
      依其規定，民法第197 條、第125 條分別定有明文。
（二）本件原告固以其所得領取之系爭補償金及房租津貼在79年
      4 月13日遭被告二人共同冒領或侵占為由，依民法第184
      條第1 項、第185 條之規定，請求被告連帶負損害賠償責
      任。惟查，本件原告所指被告之侵權行為日期係79年4 月
      13日，則依民法第197 條第1 項後段之規定，原告之侵權
      行為損害賠償請求權自應於89年4 月13日即不得再行使。
      而本件原告確係於95年2 月21日始行提起本件訴訟，亦有
      本院收文章戳在卷可查。是被告以民法第197 條第1 項後
      段之規定為由，抗辯原告不得主張侵權行為損害賠償請求
      權，為有理由。
（三）又原告雖另以民法第179 條之不當得利法律關係為請求基
      礎，並以其因長期在國外而不知高雄市政府有發放系爭補
      償金及房租津貼之事，係遲至95年1 月間始知有發放補償
      費為由，主張其之不當得利返還請求權尚未消滅。經查：
  １. 高雄市政府於辦理系爭補償費及房租津貼之發放時，因為
      紅毛港的房屋都沒有所有權狀，所以會要求必須有產權證
      明書及印鑑證明書，且在補償費發放時，除有以函文通知
      當事人外，並會由地政機關公告，且會在各里公告欄張貼
      ，大部分的人都會知道，很少數人會不知道之事實，業經
      證人即高雄市政府工務局人員斐章銘到庭證述在卷（本院
      卷一第223-224 頁）。況原告之長女甲○○亦到庭證稱：
      以前都是三叔洪榮金通知要發放補償費的，印鑑是原告自
      己去申請，申請後放在洪榮金那裡等語（本院卷二第73-7
      4 頁）。是高雄市政府既有以函文通知及公告與張貼佈告
      ，且原告之長女又早已知悉紅毛港有拆遷補償之事實，則
      原告是否於79年4 月13日前均完全不知有系爭補償費及房
      租津貼之發放，本有所疑。
  ２. 再者，經本院依職權調取原告之出入境資料，可知原告曾
      於79年4 月11日入境，並於同年月16日出境，有法務部入
      出境資訊連結作業在卷可查（本院卷一第137 頁）。又於
      原告入境期間，原告並曾於79年4 月12日，前往高雄市小
      港區戶政事務所申請辦理印鑑變更，亦有高雄市小港區戶
      政事務所95年6 月21日高市小戶字第0950003873號函暨內
      附印鑑登記申請書（本院卷一第99-103頁）。堪認於系爭
      補償費及房租津貼發放之79年4 月13日，原告係身處於國
      內而非國外。
  ３. 又依當時高雄市政府之規定，欲領取系爭補償費及房租津
      貼時，必須書立產權證明書及攜帶印鑑證明，業經證人斐
      章銘證述如上。而本件系爭補償費及房租津貼於發放時，
      確有原告及洪榮金、洪榮福共同書立之產權證明書、原告
      及洪榮金、洪榮福分別提出之印鑑證明書、原告及洪榮金
      、洪榮福分別提出之戶籍謄本，有高雄市政府工務局新建
      工程處95年10月23日高市工新五字第0950012840號函暨內
      附產權證明書1 紙、印鑑證明書3 紙在卷可查（本院卷一
      第165-169 頁），且為兩造所不爭執。另於系爭補償費及
      房租津貼領取時，在高雄市政府徵購工程用地業務具領補
      償費聯單上之具領業戶欄亦蓋有原告印鑑章，則有高雄市
      政府工務局新建工程處95年7 月14日高市工新五字第0950
      008584號函暨內附高雄市政府徵購工程用地業務具領補償
      費聯單2 紙附卷可稽（本院卷一第116-120 頁），且為兩
      造所不爭執。堪認用以領取系爭補償費及房租津貼之產權
      證明書、印鑑證明書及高雄市政府徵購工程用地業務具領
      補償費聯單上之原告印鑑，顯均與原告於79年4 月12日前
      往戶政事務所辦理變更之印鑑相符。是本院衡諸原告常年
      進出國境，卻於79年4 月11日入境後，旋即於同年月12日
      前往辦理印鑑變更，並於同年月13日出具產權證明書及印
      鑑證明，而由丁○○向高雄市政府領取系爭補償費及房租
      津貼，足見原告自無不知高雄市政府有於79年4 月13 日
      發放系爭補償費及房租津貼之理。
  ４. 甚且，於原告在國外期間，原告多將其印章及存摺交由長
      女甲○○保管之事實，亦為原告所不否認。而乙○○○之
      夫洪榮金並曾於79年4 月13日簽發面額為54 0,000元，由
      合作金庫鳳山支庫為付款人之支票1 紙，並經由甲○○以
      鳳山郵局之帳戶兌現一事，有合作金庫商業銀行鳳山分行
      96年5 月18日合金鳳存字第0960002543號函暨內附之支票
      正反面影本（本院卷二第64-66 頁）、臺灣郵政股份有限
      公司鳳山郵局96年6 月21日鳳營字第0960100927號函（本
      院卷二第90 -91頁）在卷可查。且原告亦自承其與洪榮金
      並無任何借貸關係（本院卷二第46頁），則參諸原告於國
      外期間，均係將其印章及存摺交由家人保管，且甲○○並
      於系爭補償費1,624,929 元在79年4 月13日由丁○○領取
      後，旋即於同日提示由洪榮金簽發之支票共540,000 元，
      而相近於原告可分得之541,643 元，尤難認原告確有不知
      系爭補償費及房租津貼發放之事實。
  ５. 從而，本件原告所指被告之不當得利日期係為79年4 月13
      日，則依民法第125 條之規定，原告之不當得利返還請求
      權自應於94年4 月13日即不得再行使。而本件原告卻係於
      95年2 月21日始行提起本件訴訟，亦有本院收文章戳在卷
      可查，堪認原告起訴請求之日顯已逾94年4 月13日，且本
      件原告又無因法律上之障礙而無法實施其所主張之不當得
      利返還請求權，是被告抗辯原告之不當得利返還請求權已
      罹於時效，自有理由。
六、綜上所述，縱令原告主張遭被告共同冒領或侵占系爭補償費
    及房租津貼為事實，亦因被告以時效完成而拒絕給付之抗辯
    均有理由，是本件原告訴請被告應依侵權行為及不當得利之
    規定負連帶給付之責，即無理由。
七、綜上所述，原告主張本於民法第184 條第1 項、第185 條共
    同侵權行為法律關係及第179 條不當得利法律關係，請求被
    告應連帶負損害賠償責任，均為無理由，應予駁回。又原告
    之訴既經駁回，其假執行之聲請亦失所附麗，應併予駁回。
八、本件事證已臻明確，兩造爭執之爭點二、爭點三及其餘之攻
    擊防禦方法與所提之證據，經本院審酌後認均無礙判決之結
    果，爰不予一一論述。
九、據上論結，原告之訴為無理由，並依民事訴訟法第78條，判
    決如主文。
中　　華　　民　　國　　96　　年　 12 　　月　　26　　日
                  民事第五庭審判長法  官　林玉心
                                  法  官  柯盛益
                                  法  官  林勇如
正本係照原本作成。
如不服本判決，應於送達後20日內，向本院提出上訴狀並表明上
訴理由，如於本判決送達前提起上訴者，應於判決送達後10日內
補提上訴理由書（須附繕本）。
中　　華　　民　　國　　96　　年　 12 　　月　　26　　日
                                  書記官　吳韻芳
